【裁判字號】    97,訴,406
【裁判日期】    971210
【裁判案由】    損害賠償
【裁判全文】
臺灣屏東地方法院民事判決               97年度訴字第406號
原      告  中租迪和股份有限公司
法定代理人  乙○○
訴訟代理人  甲○○
被      告  丙○○○○○○
                      之1號
上列當事人間請求損害賠償事件，經本院於民國97年11月26日言
詞辯論終結，判決如下：
    主      文
原告之訴及假執行之聲請均駁回。
訴訟費用由原告負擔。
    事實及理由
一、原告主張：
（一）訴外人新暉通運有限公司（下稱新暉公司）前於民國（下
    同）94年10月6 日與原告辦理車輛分期買賣合約，並以營業
    遊覽大客車乙輛（車號Ｙ３－５６７、年份：１９９８、廠
    牌：ＭＡＮ、規格型式：１８. ４００ＨＯＣＬ，下稱系爭
    車輛）設定動產抵押權予原告以為擔保。95年3 月15日訴外
    人新暉公司用以支付分期買賣價金之支票，提示遭拒絕付款
    。經原告派員追索均無結果，原告遂向鈞院聲請點交執行系
    爭車輛，並經鈞院依法點交予原告占有（屏院惠民執洪字第
    ９５執１０１８２號）。惟被告向鈞院聲請95年度裁全字第
     3350 號民事裁定，於95年10月11日對系爭車輛予以假扣押
    查封執行，並於鈞院提起確認系爭車輛抵押權不存在之本案
    訴訟，案經鈞院95年度重訴字第64號民事判決被告敗訴確定
    在案。嗣後被告於本案敗訴確定後向鈞院聲請撤銷假扣押裁
    定，並經核准（96裁全聲字第137 號）。查民事訴訟法第53
    1 條第1 項規定「假扣押裁定因自始不當而撤銷，或因第52
    9 條第4 項及第530 條第3 項，債權人應賠償債務人因假扣
    押或供擔保所受之損害」，依該條規定被告自應賠償原告因
    假扣押所受之損害。
（二）按「侵權行為固以故意或過失侵害他人之權利為成立要件
    ，惟關於假扣押裁定，因自始不當而撤銷，或因民事訴訟法
    第529 條第2 項及第530 條第3 項之規定而撤銷者，債權人
    應賠償債務人因假扣押或供擔保所受之損害，同法第531 條
    定有明文，故債權人所負此項賠償損害責任，乃本於假扣押
    裁定撤銷之法定事由而生，債務人賠償請求權之成立，即不
    以債權人之故意或過失為要件」，最高法院58年台上字第14
    21號亦著有判例可供參照。故債權人應賠償債務人因假扣押
    之損害者，依民事訴訟法第531 條第1 項之文義規定不以債
    權人有無故意或過失為要件。
（三）被告於95年9 月12日向鈞院聲請假扣押執行系爭車輛，致
    原告未能於當時依法公開拍賣系爭車輛處分受償，嗣被告因
    本案判決敗訴確定，被告迫不得已於96年11月12日始將車輛
    交付原告，原告於96年11月23日就車輛依法舉行公開拍賣，
    惟因車輛市場交易價格跌落致原告蒙受重大損失，核被告之
    不當之假扣押查封行為與原告所受損害顯有因果關係。
（四）被告聲請假扣押原告所有之系爭車輛，並經鈞院判決本案
    敗訴在案，顯為不當之假扣押查封行為，並因此致原告受有
    損害，被告自應對原告負民法第184 條第1 項之侵權行為損
    害賠償責任。就損害之範圍言，依同法第216 條第1 項之規
    定：「損害賠償，除法律另有規定或契約另有訂定外，應以
    填補債權人所受之損害及所失之利益為限。」，故被告自應
    填補原告所受損害及所失利益。而依同法第216 條第2 項之
    規「依通常情形或依已定之計畫、設備或依其他特別情事，
    可得預期之利益，視為所失利益。」。原告就前開車輛如前
    於95年10月舉行公開拍賣至少應可受償新台幣（下同）145
    萬元，並以原告曾於同年9月就同年份、廠牌、規格型式之
    營業遊覽大客車車輛依法舉行公開拍賣，以145萬元拍定為
    證。而今因被告之不當假扣押行為致原告就系爭車輛僅拍賣
    受償60萬元，原告顯有85萬元利益之損失。為此，聲明：被
    告應給付原告85萬元，及自96年11月24日起至清償日止，按
    年利率百分之五所計算之利息。原告並願供擔保，請准予宣
    告假執行。
二、被告抗辯：被告於91年2月26日以450萬元向新暉公司購買系
    爭車輛，有買賣契約書可憑。被告仍將系爭車輛靠行新暉公
    司，但新暉公司負責人鄭又仁未經被告同意，於94年10月6
    日以系爭車輛向原告公司貸款，並於94年10月21日設定350
    萬元動產抵押予原告公司，嗣因鄭又仁所開支票退票，並已
    逃跑，被告乃向台灣屏東地方法院檢察署提出告訴，並經檢
    察官以95年度偵字第3563號起訴在案（有起訴書附卷）。原
    告向鈞院聲請點交執行系爭車輛，並經鈞院依法點交予原告
    占有。被告乃向鈞院聲請提供33萬元擔保對系爭車輛假扣押
    查封，並提起確認系爭車輛抵押權不存在之訴（95年度重訴
    字第64號），嗣因敗訴確定，系爭車輛交還原告拍賣予汶其
    通運公司60萬元，被告再將系爭車輛買回營業。被告對系爭
    車輛假扣押及對原告提出訴訟，嗣又領回33萬元提存金，是
    本於權利之行使，而且中古車買賣本來就沒有一定的價格，
    被告並無侵權行為。為此，聲明：原告之訴駁回。
三、兩造不爭執之事實：
（一）系爭車輛經被告聲請假扣押及提起95年度重訴字第64號訴
    訟，並經判決確定。
（二）系爭車輛已經返還原告。
四、兩造爭執之事項：原告可否依據侵權行為請求損害賠償？
五、本院之判斷：
（一）系爭車輛原經被告以450 萬元向訴外人新暉公司購買，並
    靠行新暉公司，但新暉公司負責人鄭又仁未經被告同意，於
    94年10月6 日以系爭車輛向原告公司貸款，並於94年10月21
    日設定350 萬元動產抵押予原告公司，嗣因鄭又仁所開支票
    退票，並已逃跑，被告乃向台灣屏東地方法院檢察署提出告
    訴，並經檢察官以95年度偵字第3563號起訴在案。原告向本
    院聲請點交執行系爭車輛，並經本院依法點交予原告占有。
    被告乃向本院聲請提供33萬元擔保對系爭車輛假扣押查封，
    並提起確認系爭車輛抵押權不存在之訴，嗣因敗訴確定，系
    爭車輛交還原告拍賣予汶其通運公司60萬元之事實，有原告
    提出之95裁全字第3350號假扣押裁定、本院民事執行處核發
    之系爭車輛點交函、查封公告、本院95年度重訴字第64號民
    事判決、95年度重訴字第64號民事裁定、拍賣公告登報證明
    、投標單、出售車輛發票、拍賣車輛紀錄影本各乙份等為證
    及被告提出之汽車買賣合約書、靠行合約書、本院97年度聲
    字第74號民事裁定、台灣屏東地方法院檢察署檢察官95年度
    偵字第3563號起訴書影本各乙份等為證，並經本院調取95年
    度重訴字第64號、95年度全字第3350號、95年度執全字第15
    37號、96年度裁全聲字第137 號卷宗核閱屬實，且為兩造所
    不爭執，堪信為真實。
（二）本件之爭點為原告可否依據侵權行為對被告請求損害賠償
      ？爰審酌如下：
 1、原告主張：被告聲請假扣押原告所有之系爭車輛，提起確認
    系爭車輛抵押權不存在之訴訟，經本院95年度重訴字第64號
    民事判決被告敗訴確定在案，顯為不當之假扣押查封行為，
    並因此致原告受有損害，被告自應對原告負民法第184 條第
    1 項之侵權行為損害賠償責任云云；惟按債務人因假扣押受
    有損害，向債權人請求賠償，若非本於民事訴訟法第五百三
    十一條之規定，而係依民法侵權行為之法則辦理，則須債權
    人聲請假扣押有故意或過失，始得為之（參見最高法院95年
    台上字第2986號判例要旨）。經查系爭車輛原經被告以450
    萬元向訴外人新暉公司購買，並靠行新暉公司，但新暉公司
    負責人鄭又仁未經被告同意，於94年10月6 日以系爭車輛向
    原告公司貸款，並於94年10月21 日 設定350 萬元動產抵押
    予原告公司，嗣因鄭又仁所開支票退票，並已逃跑，被告乃
    向台灣屏東地方法院檢察署提出告訴，並經檢察官以95年度
    偵字第3563號起訴在案。嗣因原告向本院聲請點交執行系爭
    車輛予原告占有。被告乃向本院聲請提供33萬元擔保對系爭
    車輛假扣押查封，並提起確認系爭車輛抵押權不存在之訴，
    雖因敗訴確定，但被告係因確信或誤認原告有侵害其權利之
    情事，為確保其權利，始有上開對原告之訴訟行為，顯非無
    正當理由，則其聲請本院對系爭車輛為假扣押，難謂有何故
    意或過失。從而，原告依侵權行為法則，對被告請求損害賠
    償，即非有據，應予駁回。
 2、原告另主張：依民事訴訟法第531 條第1 項規定「假扣押裁
    定因自始不當而撤銷，或因第529 條第4 項及第530 條第3
    項，債權人應賠償債務人因假扣押或供擔保所受之損害」，
    規定，被告應賠償原告因假扣押所受之損害云云；惟按民事
    訴訟法第531 條第1 項規定，假扣押裁定因自始不當而撤銷
    或因債權人不於一定期間內起訴及債權人聲請而撤銷假扣押
    裁定者，債權人應賠償債務人因假扣押或供擔保所受之損害
    。其中所謂債權人聲請撤銷假扣押者，係與「假扣押裁定因
    自始不當而撤銷」、「假扣押債權人未依限期起訴」併列為
    請求賠償之原因，則解釋「假扣押裁定因假扣押債權人聲請
    而撤銷」之要件，應予限縮解釋為「僅於債權人之請求不正
    當者」，始應由假扣押債權人對假扣押債務人負賠償責任，
    方稱公允。次按民事訴訟法第531 條所謂假扣押裁定因自始
    不當而撤銷，係指對於假扣押裁定抗告，經抗告法院依命假
    扣押時客觀存在之情形，認為不應為此裁定而撤銷之情形而
    言，若係因本案訴訟敗訴確定而撤銷該裁定，僅屬因命假扣
    押以後之情事變更而撤銷，尚非該條所謂因自始不當而撤銷
    ，最高法院67年度台上字第1407號著有判例。是故，系爭假
    扣押係因受本案訴訟敗訴確定而經撤銷，僅屬因命假扣押以
    後之情事變更而撤銷，並非因自始不當而撤銷，亦非因同法
    第529 條第2 項及第530 條第3 項之規定而撤銷。經查本件
    被告係因本院95年度重訴字第64號民事訴訟敗訴確定而撤銷
    該裁定，僅屬因命假扣押以後之情事變更而撤銷，尚非該條
    所謂因自始不當而撤銷。換言之，本件被告之請求，並無不
    正當之情事，原告自無從依同法第531 條規定請求被告賠償
    其因假扣押所受之損害，其據此求償，亦無理由。
 3、至於原告引用最高法院院58年度台上字第1421號判例所謂債
    務人賠償請求權之成立，不以債權人之故意或過失為要件，
    乃指假扣押 (假處分)裁 定，因自始不當而撤銷，或因民事
    訴訟法第529 條第2 項及第530 第3 項之規定而撤銷者，依
    同法第531 條規定，債權人應賠償債務人因假扣押 (假處分
    )或 供擔保所受損害之情形而言，並不包括假處分裁定依民
    事訴訟法第533 條準用同法第530 條第1 項規定，因假處分
    之原因消滅或其他因假處分之情事變更，而由債務人聲請撤
    銷之情形在內（參見最高法院75年台上字第2723號判例要旨
    ），附此敘明。
 4、綜上所述，原告依侵權行為法則及依民事訴訟法第531 條第
    1 項規定，訴請被告應給付原告85萬元，及自96年11月24日
    起至清償日止，按年利率百分之五所計算之利息，均無理由
    ，應予駁回。又原告之訴既經駁回，其假執行之聲請亦失所
    附麗，爰併駁回之。
六、本件為判決之基礎已臻明確，兩造其餘攻擊、防禦方法及提
    出未經援用之舉證，經本院審酌核與判決結果無影響，故不
    逐一論駁，併予敘明。
七、據上論結，本件原告之訴為無理由，依民事訴訟法第78條，
    判決如主文。
中    華    民    國    97    年    12    月    10    日
                  民事第二庭  法  官  胡晏彰
正本係照原本作成。
如對判決上訴，須於判決送達後20日內向本院提出上訴狀，其未
表明上訴理由者，應於提出上訴後20日內向本院補提理由書狀。
                              書記官  顏子仁
中    華    民    國    97    年    12    月    10    日


司法院資訊處製作；財團法人民間司法改革基金會備份。
